行  政  法  院  判  決                          八十八年度判字第二五四五號
    原      告  乙○○
    訴訟代理人  甲○○
    被      告  財政部臺北市國稅局
右當事人間因綜合所得稅事件，原告不服行政院中華民國八十七年九月十七日台八七
訴字第四五三一一號再訴願決定，提起行政訴訟。本院判決如左︰
    主  文
原告之訴駁回。
    事  實
緣原告民國八十二年度綜合所得稅結算申報，被告以其漏報其配偶李經武自國防部中
山科學研究院（以下簡稱中科院）之薪資所得計新台幣（下同）三四八、六二四元，
乃核定補徵稅額四五、三二一元。原告不服，就其配偶取自中科院薪資所得三四八、
六二四元部分，申經復查結果，未准變更，提起訴願、再訴願亦均遭駁回，遂提起本
訴。茲摘兩造訴辯意旨於次：
原告起訴意旨略謂：一、本案爭議之一為所得稅法第四條第八款規定，國防部與財政
部兩行政機關，因認知差異造成爭議，雖經鈞院形成依法課稅之判例，然若干背景及
事實經過仍足資參採：在財政部於民國六十八年函示徵免原則適用之前，早於民國五
十五年中科院成立之初，即實施研究補助費及技術津貼之發放制度，並奉當時國防部
核示免稅，免稅認定之理由，悉依專案計畫之有無、員工對各專案之各別貢獻之程度
，技術能力反應在專業計畫之成效以及從事高危險性或犧牲個人權益及福祉以符合國
家安全及國防科技發展政策等因素考量，就事實而言，過去如工蜂火箭、青蜂飛彈等
研究計畫結束後，研究補助費技術津貼亦不復存在，未直接參與專案計畫之人員，如
行政、雇工人員自始均不得支領是項補助，而品位職級之高低需視貢獻程度而定。（
例如文官九職等之研究補助費可能低於八職等之人員），上述認定理由並未違反財政
部於六十八年函示之徵免原則第二款之規定，其符合免稅要件，實有法源基礎，本項
認定有中科院蓮蓄字○三八六六號函可稽，其免稅之事實已逾十五年，且為稅捐稽
徵機關所知悉；於八十年間桃園縣稅捐稽徵處查處，仍默許免稅（有院台財字二七
六七號監察院糾正案文備查）及民國八十一年間中科院以訓誠字一六八七三號函財
政部北區國稅局說明免稅理由，該局亦無疑義。二、本案爭議之二為財政部及其下級
機關身為行政主管機關，得本於職權依據所得稅法責成行政釋示聲明應稅之主張，然
自民國六十八年稽徵機關函示徵免原則以來至民國八十三年確定應稅之期間，中科院
依徵免原則認定免稅，並多次向桃園縣稅捐稽徵處及財政部北區國稅局據實說明，而
主管機關以不作為之默示同意此部份為免稅，導致長期以來中科院員工信賴此等主張
，誤認為財政主管機關之不作為默示，乃基於行政一體原則，授權國防部及中科院或
其他公務行政機關之相互認定並合於行政行為明確性原則下，在實質上已存在信賴之
法律效力，應有行政法上「信賴保護」原則之適用，依鈞院七十六年判字第四七四號
判決主文示以：「不管行政機關之決定是否合法，除了重大且明顯之瑕疵或其違法係
可歸責於納稅義務人外，行政機關之行為一經表露於外，人民通常會對其所造成「法
律狀態」之存續寄以信賴，並以之作為行為依據，此種依據之信賴，應受保護。」應
依中央法規標準法第十四條之規定，自八十四年行政院台財三七○○七號函示之日起
始發生效力。三、本案爭議之三按被告謂該院聘僱人員之約定載明所指薪給，除實物
代金及眷補費外，包括全部給與品位加給（研究補助費）及技術津貼核屬為提供勞務
所取得之報酬，屬應稅之薪資所得，其據此認定實為可議，按原告與中科院之契約約
定事項所指薪給包括全部給與，僅適用於違約時之處罰條款，並非通盤適用，故於「
中科院各職類人員管理作業程序」中有關退休、資遣、撫卹、年終獎金、績效獎金及
各項補助費等均以本薪為薪資之計算基礎，並未涵蓋品位加給及技術津貼為薪資之一
部分，即謂『薪資意為本薪，並非全部給與』，此有各職類人員管理作業程序足資信
採。四、本案爭議之四按財政主管機關之作為，有違憲法第七條賦予人民平等權之議
，就系爭加給或津貼而言，國防部核定發給對象除中科院非軍職人員外，尚涵蓋中科
院軍職人員及各軍種軍職及非軍職人員，而該等人員就是項給予仍維持免稅，姑不論
是項給付之性質為何，相同的事件，在沒有正當理由下，未為相同之處理，即產生差
別待遇，有違平等原則。另台灣省衛生處依據行政院核定加強農村保健計畫設置之醫
師醫學研究獎助金，既係獎勵對醫學特定研究而給與者，可適用所得稅第四條第八款
規定免稅。財政部12.台財稅第三九四九○號函，而中科院非軍職員工所領之品位
加給（技術津貼）則為獎勵對軍事科學特定研究而給與者，卻不能免稅，亦有違憲法
平等原則。五、被告違反所得稅法第九十四條第一項之規定，直接向原告納稅義務人
補課五年所得稅實屬不當：按所得稅法第九十四條第一項「扣繳義務人於扣繳稅款時
，應隨時通知納稅義務人，並依本法第九十二條之規定，填具扣繳憑單發給納稅義務
人，如原扣稅額與稽徵機關核定稅額不符時，扣繳義務人於繳納稅款後，應將溢扣之
款退還納稅義務人；不足之數由扣繳義務人補繳，但扣繳義務人得向納稅義務人追償
之。」明白規定扣繳義務人中科院主辦會計，有先行代納稅義務人繳納之義務。固然
同法第八十九條「扣繳義務人未履行扣繳責任，而有行蹤不明或其他情事，致無從追
究者，稽徵機關得逕向納稅義務人徵收之」的述。卻完全不適用於中科院非軍職員
工五年補課稅案中，其理至明，因為中科院為國家機關，扣繳義務人承命行事，不敢
稍有潛越，復有國防部、行政院等上級機關可資追究。所以財政部及其所屬各區國稅
局，直接向中科院非軍職員工強行追課五年稅之處分，顯然有違所得稅法法定之程序
正義，應請鈞院撤銷原有處分。六、就稅法而言，稅捐稽徵法為規範所有稅法之稽徵
程序，相對於所得稅法單就個人綜合所得稅及營利事業所得稅所為單純規範而言，則
稅捐稽徵法為稅法之普通法，所得稅法為所得稅之特別法，無可置疑。所以就中央法
規標準法第十六條「法規對其他法規所規定之同一事項而為特別之規定者，應優先適
用之，其他法規修正後，仍應優先適用。」特別法優於普通法律規定原則，顯然稅捐
稽徵法第二十一條第一項第一款、第三款之規定，目標對象顯然為中山科學研究院，
而非軍職員工。綜上所述，財政部及其所屬各區國稅局認事用法違反法定程序正義，
顯有不當，補課對象應為中山科學研究院及上級機關國防部、行政院，而不是非軍職
員工。為此尚請主持正義，召開言詞辯論及命中科院參加訴訟，並判決撤銷原處分及
一再訴願決定等語。
被告答辯意旨略謂︰一、經查中科院之預算雖分別依計畫編列人事費支應其員工之各
項給與，但實際上領受「科技品位加給」或「技術津貼」之非軍職人員，無論配屬之
單位或參與不同計畫，悉依該院所訂「科技人員品位加給支給標準表」、「技術員薪
給標準表」之等級，每月按級定額領取「品位加給」或「技術津貼」。該院與其聘僱
人員之約定事項亦載明所指薪給，除實物代金及眷補費外，包括全部給與，是以該院
非軍職人員所領受之「品位加給」或「技術津貼」，核屬其在職務上或工作上因提供
勞務所取得之報酬。另財政部臺灣省北區國稅局於八十二年間曾派員前往該院現場瞭
解結果，該院支付非軍職人員之「品位加給」及「技術津貼」係採按月給付方式，並
非按研究計畫個案給付，復經中科院八十一年十一月三日八十一訓誠字第一六八七三
號函致該局說明該院各類薪資扣繳所得狀況：「本院於年度開始即訂有各項研究計畫
，並按照研究計畫逐月實施。各項研究計畫除一般經費外，為獎勵科技人員竭盡心智
參與研發工作，另編列研發人員研究補助費及技術津貼。為便利作業，研發人員研究
補助費係按月發放方式，再經由成本歸戶手續，回歸計畫預算內（研究補助費採個案
給付，必將增加人力及作業之負擔，不符經濟效益）」等語。足見中科院給付非軍職
員工之「品位加給」及「技術津貼」之所得，屬經常性補助費給與，且依職級按月定
額支給，為提供勞務所取得之報酬，依首揭行為時所得稅法第四條第八款但書及第十
四條第一項第三類之規定，核非免稅之研究補助費所得。乃屬應課稅之薪資所得，殆
無疑義。又本件原核定發單補徵稅款，並未逾前揭稅捐稽徵法第二十一條所定核課期
間，所稱基於信賴利益不宜追溯補徵等節，殊無足採。二、至原告主張稅捐稽徵人員
依所得稅法第九十五條規定逐年至中科院查閱會計資料，而對該研究補助費未予扣繳
並未置喙，顯證稅捐稽徵人員亦同意中科院將研究補助費性質認定為免稅範圍乙節，
經查納稅義務人如有所得稅法第十四條第一項各類之所得，即應依同法第七十一條規
定申報納稅，而所得稅法第九十五條之規定，僅係為加強課稅資料之正確性，授予稽
徵機關調查及督促扣繳義務人對於扣繳報告之確實，是尚不因稽徵機關未為調查或督
促扣繳義務人，即認納稅義務人就其取得之所得不負申報納稅之義務，是原告之指摘
，顯屬誤會。原處分及一再訴願決定並無違誤，請准判決駁回原告之訴等語。
    理  由
按中華民國政府或外國政府，國際機構、教育、文化、科學研究機構、團體，或其他
公私組織，為勵進修、研究或參加科學或職業訓練而給與之學金及研究、考察補
助費等所得，免納所得稅。但受領之學金或補助費，如係為授與人提供勞務所取得
之報酬，不適用之，為行為時所得稅法第四條第八款所規定。又凡公、教、軍、警、
公私事業職工薪資及提供勞務者之所得，為薪資所得，該項所得之計算，以在職務上
或工作上取得之各種薪資收入為所得額；前項薪資包括薪金、俸給、工資、津貼、歲
費、金、紅利、各種補助費及按月或按年分期給付之退休金或養老金。但為雇主之
目的，執行職務而支領之差旅費、日支費及加班費不超過規定標準者，及依同法第四
條規定免稅之項目，不在此限，復為同法第十四條第一項第三類所明定。本件原告八
十二年度綜合所得稅結算申報，被告初查以其漏報配偶李經武取自中科院之薪資所得
三四八、六二四元，乃核定補徵稅額四五、三二一元。原告不服，以系爭所得係研究
補助費，依行為時所得稅法第四條第八款規定，應屬免稅所得，且系爭所得係依研究
計畫專案申請及依各員工參與程度分別計算發放，並非定額給付，於會計上採按月給
付僅屬權衡變通辦法，其性質符合財政部六十八年十一月三十日台財稅字第三八五○
一號函釋，稽徵機關逐年至中科院查閱相關會計資料，亦對系爭所得未予扣繳一節未
予置理，中科院據以認定系爭研究補助費係屬免稅所得，應屬合法、適當，稽徵機關
於經過數年後始為應稅主張，有違信賴原則云云，申經復查結果，以原告之配偶李經
武八十二年度領取中科院薪資所得三四八、六二四元，該筆所得係中科院給付非軍職
員工之品位加給及技術津貼，屬經常性研究補助費給與，且依職級按月定額支給，為
提供勞務取得之報酬，核非免稅之薪資所得，原核定予以併課原告當年度綜合所得稅
，並無違誤。又納稅義務人如有所得稅法第十四條第一項各類之所得，即應依法申報
納稅，而所得稅法第九十五條規定僅係為加強課稅資料之正確性，授予稽徵機關調查
及督促扣繳義務人對於扣繳報告之確實，尚不因稽徵機關未為調查或督促扣繳義務人
，即認納稅義務人就其取得之所得不負申報納稅之義務，所稱顯屬誤會，乃未准變更
。至原告循序提起行政訴訟主張如事實欄所列各節。查原告之配偶李經武為中科院非
軍職人員，為原告所自陳，而中科院給予所屬軍職人員類似之各項所得免課所得稅，
縱如原告之所稱非虛，亦應係本於其軍人身分依所得稅法規定免稅使然，與該院非軍
職人員不具法定免稅身分者，自有不同，原告指未為相同之處理，有違憲法第七條賦
予人民平等權之規定云云，即不足取。又本件中科院之預算雖分別依計畫編列人事費
支應其員工之各項給與，但實際上領受「品位加給」或「技術津貼之非軍職人員，無
論配屬之單位或參與不同計畫，悉依該院所訂「科技人員品位加給支給標準表」、「
技術員薪給標準表」之等級，每月按級定額領取科技品位加給或技術津貼。且該院與
其聘僱人員之約定事項亦載明所指薪給，除實物代金及眷補費外，包括全部給與，其
非軍職人員所領受之科技品位加給或技術津貼，核屬因提供勞務所取得之報酬，應無
行為時所得稅法第四條第八款免納所得稅規定之適用。況財政部臺灣省北區國稅局於
八十二年間派員前往該中科院瞭解結果，其支付非軍職人員之科技品位加給及技術津
貼確係按月給付方式，復經中科院八十一年十一月三日（八一）訓誠字第一六八七三
號函致被告，說明該院各類薪資扣繳所得稅狀況：「以該院於年度開始即訂有各項研
究計畫，並按照研究計畫逐月實施。各項研究計畫除一般經費外，為獎勵科技人員竭
盡心智參與研發工作，另編列研發人員研究補助費及技術津貼。為便利作業，研發人
員研究補助費係採按月發放方式，再經由成本歸戶手續，回歸計畫預算內（研究補助
費採個案給付，必將增加人力及作業之負擔，不符經濟效益）」等語。足見中科院給
付非軍職員工之品位加給及技術津貼之所得，屬經常性研究補助費給與，且依職級按
月定額支給，為提供勞務所取得之報酬，依行為時所得稅法第四條第八款但書及第十
四條第一項第三類之規定，核非屬免稅之所得。系爭應納稅款，既未逾稅捐稽徵法第
二十一條所定核課期間，被告依上開所得稅法規定、發單補徵稅款，核與租稅法定之
原則無違。另所得稅法規定扣繳義務人之扣繳義務，旨在保障所得稅之課徵，而依稅
捐稽徵法第七十一條規定，原告為系爭所得稅之繳納及申報義務人，是如扣繳義務人
未依法扣繳，稽徵機關自非不得逕向為納稅義務人之原告追徵，原告謂未向中科院追
究，而逕向其補課系爭稅款，有違程序正義云云，亦不足取。至所稱信賴保護原則，
係指人民信賴政府機關之決定，就其生活關係已有適當之安排，應給予保護或給予合
理補償而言。本件財政部（六十八）台財稅字第三八五○一號函釋說明：「一、凡依
職級按月定額發給者，應屬各該研究人員之薪資所得，應於給付時應依法辦理扣繳，
所得人並應於年度結算申報時合併申報課稅。二、如係按研究計劃個案給付、並非通
案按職級按月給付者，則為研究補助費，依法可免納所得稅。三、如屬第一種情形，
中科院以往未依法扣繳，所得人以往年度亦未申報納稅者，應即請中科院轉知各所得
人自行向稽徵機關補報並補繳應納稅款，可免予處罰，自六十九年一月起，中科院應
於給付時依法扣繳，所得人應於每年終後合併申報綜合所得稅。．．．」並未就系爭
依職級按月定額發給之所得為應予免稅之承諾，自無信賴保護原則之適用。是原告應
依規定申報系爭所得而未申報，被告依首揭規定補徵漏報稅款四五、三二一元，一再
訴願決定遞予維持，均無違誤。原告起訴意旨，難謂有理，應予駁回。又本件事實已
臻明確，原告請行言詞辯論及命中科院參加訴訟，核無必要，併此明。
據上論結，本件原告之訴為無理由，爰依行政訴訟法第二十六條後段，判決如主文。
中    華    民    國     八十八      年      六      月      十七       日
                    行 政 法 院 第 五 庭
                                審 判 長 評  事      廖  政  雄
                                         評  事      趙  永  康
                                         評  事      沈  水  元
                                         評  事      林  清  祥
                                         評  事      劉  鑫  楨
右  正  本  證  明  與  原  本  無  異
                                         法院書記官  郭  育  玎
中    華    民    國     八十八      年      六      月     二十一      日
